臺灣板橋地方法院民事判決　　　　　　　95年度重國字第10號
原　　　告　　丁○○
　　　　　　　庚○○
　　　　　　　癸○
　　　　　　　壬○
　　　　　　　辛○
共　　　同
訴訟代理人　　黃旭田律師
共　　　同
複　代理人　　劉思吟律師
被　　　告　　台北縣林口鄉農會
法定代理人　　甲○○
被　　　告　　辰○○
　　　　　　　戊○○
共　　　同
訴訟代理人　　鄭金溪律師
被　　　告　　元太機電有限公司
兼法定代理人　乙○○
　　　　　　　寅○○
　　　　　　　丑○○
共　　　同
訴訟代理人　　孫大龍律師
　　　　　　　林秉欣律師
被　　　告　　台北縣政府
法定代理人　　丙○○
訴訟代理人　　李承志律師
　　　　　　　子○○
　　　　　　　己○○
　　　　　　　卯○○
上列當事人間請求損害賠償事件，本院於民國96年10月9 日言詞
辯論終結，判決如下：
    主  文
原告之訴駁回。
訴訟費用由原告負擔。
    事實及理由
甲、程序方面
    按「訴狀送達後，原告不得將原訴變更或追加他訴。但有下
    列各款情形之一者，不在此限：：二、請求之基礎事實同一
    者。：：七、不甚礙被告之防禦及訴訟之終結者」，民事訴
    訟法第255 條定有明文。本件原告起訴時以台北縣林口鄉農
    會、辰○○、戊○○、元太機電有限公司、乙○○、寅○○
    、丑○○為被告請求賠償損害（見原告起訴狀），嗣則於民
    國95年9 月18日具狀追加台北縣政府為被告請求國家賠償，
    其後並就被告台北縣政府部分追加民法第184 條第1 項、第
    185 條規定之請求權，經核原告均係因本件電梯事故受有損
    害之基礎事實，而以上開法律關係請求被告等人賠償損害，
    其所本之基礎事實同一，亦不甚礙被告之防禦及訴訟之終結
    ，核與首揭規定尚無不合，應予准許。
乙、實體方面：
一、本件原告起訴主張：
    原告丁○○與原告庚○○為夫妻，原告癸○、壬○及辛○為
    丁○○之子女。原告丁○○於93年3 月23日上午11時24分許
    ，前往位於台北縣林口鄉○○路29號被告台北縣林口鄉農會
    大樓內，欲至四樓參觀購買展售之商品，並準備接送正在上
    家政課之母親返家，在搭乘電梯到四樓時，電梯突然下墜猛
    摔至一樓底，導致原告丁○○受重傷送醫急，而受有第二腰
    椎爆裂性骨折、左腳踝骨折及脫臼、右腳脛骨腓骨骨折之傷
    害，原告等對於被告，皆得獨立請求侵權行為損害賠償，包
    括：被告台北縣林口鄉農會（依民法第191 條規定）、被告
    辰○○與戊○○（依民法第184 條第2 項規定）、被告元太
    機電有限公司（依消費者保護法第7 條規定，以下簡稱：元
    大公司）、被告乙○○（依民法第184 條第2 項規定）、被
    告寅○○與丑○○（依民法第184 條第1 項規定）、被告台
    北縣政府（依國家賠償法第2 條第2 項前段、民法第184 條
    第1 項規定），而上述各自然人及法人之行為，與本件電梯
    安全事故皆有相當因果關係，應屬共同不法侵害原告丁○○
    之權利，須依據民法第185 條規定負連帶損害賠償責任。另
    被告辰○○、戊○○為被告台北縣林口鄉農會之僱用人，其
    等於執行電梯維修保養事務時，未履行法定之注意義務導致
    原告丁○○之權利受損，僱用人被告林口鄉農會應依民法第
    188 條第1 項，與被告辰○○、戊○○負連帶損害賠償責任
    。被告寅○○及丑○○為元太機電有限公司之受僱人，其等
    因執行電梯維修職務存有重大過失，侵害原告丁○○之權利
    ，僱用人元太機電有限公司應依民法第188條第1項規定，與
    被告寅○○、丑○○負連帶損害賠償責任。被告乙○○為被
    告元太公司之負責人，因違法管理辦法指派不具專業證照資
    格之被告丑○○維修系爭電梯，因而發生公安事故侵害原告
    丁○○之權利，被告元太公司應依公司法第23條第2 項，與
    被告乙○○負連帶損害賠償責任。
（一）對被告台北縣林口鄉農會、辰○○、戊○○之請求：
  １、被告林口鄉農會部分：
    (1)按土地上之建築物或其他工作物所致他人權利之損害，由
      工作物之所有人負賠償責任，民法第191 條第1 項前段定
      有明文。查本案事故電梯位於被告台北縣林口鄉農會所有
      建築物內，並為具有危險性之工作物設施，被告林口鄉農
      會本負有法定保管作為義務，卻疏於維護保養電梯，致其
      未達安全狀態，僅有原告丁○○獨自搭乘電梯載重甚輕之
      情形下，猶發生電梯直接墜落之嚴重公共安全事故，足見
      被告林口鄉農會確有違反法定保管維修義務之重大過失，
      致原告身體權利受有嚴重損害。故被告林口鄉農會為系爭
      電梯所有人，依上開民法之規定，就系爭電梯致他人權利
      所受損害，應負工作物所有人之賠償責任。
    (2)次按起重升降機具安全規則第115 條規定：「雇主對於升
      降機之機器、配件、槽輪等，應有效支承及固定，其任何
      機件均不得鬆弛或移位；支承樑應為鋼樑或鋼筋混凝土樑
      ；樓地板應有足夠強度」。而起重升降機具安全規則係依
      勞工安全衛生法第5 條規定訂定，依內政部台內勞字第91
      268 號函釋，金融、保險及工商服務業有勞工安全衛生法
      之適用，檢查適用部份包括危險性之機械或設備有關法規
      。又農會法第4 條規定，農會之任務包括農畜產品之運銷
      、倉儲、加工、製造、輸出入及批發、零售市場之經營（
      第8 款）、會員金融事業（第11款）、接受委託辦理農民
      保險事業（第12款）等。故被告林口鄉農會依上開法規之
      規定，對於升降機之機器、配件、槽輪等，應有效支承及
      固定負注意維護之責。
    (3)查工作物所有人雖依建築法規委託專業廠商進行電梯維護
      保養，但絕非可依此卸免事故責任，甚至委託專業廠商後
      即對電梯使用情形置之不理，蓋所有人仍應隨時注意專業
      廠商維護保養有無瑕疵、是否確實履行保養合約約定、是
      否肇致電梯存在不應出現之風險，否則仍可能因定作或指
      示上之過失，依民法第189 條對權利受損之他人負損害賠
      償責任。再者，當今建築物風險發生之可能性大幅提升，
      所有人更應提高注意義務及風險防範之設置標準。況系爭
      電梯係80年12月間完成竣工，機件設備已嫌老舊，本應提
      高認定被告林口鄉農會注意義務之標準。
    (4)參照建築物昇降設備設置及檢查管理辦法第2 條第3 款、
      第4 條之規定，被告林口鄉農會為系爭電梯之保管人，應
      負責監督專業廠商是否依約或依法履行維護保養責任，包
      括是否由合格之專業技術人員實際執行維護保養，檢查人
      員是否確實於保養維護紀錄表上填註其證照號碼。惟觀諸
      系爭電梯5 年內之保養作業報告單，被告林口鄉農會多次
      任由被告元太公司委派不具專業技術證照人員實施檢查，
      疏未要求其依照規定填註證照號碼，顯見其以疏懶態度應
      付法令課予所有人後續之管理責任，是被告林口鄉農會違
      反法定之保管維護義務，自應對原告負賠償責任。
  ２、被告辰○○、戊○○部分：
      按建築法第77條之4 第2 項規定「前項設備之管理人，應
      定期委託領有中央主管建築機關核發登記證之專業廠商負
      責維護保養」、管理辦法第4 條亦規定：「管理人應委請
      專業廠商負責昇降設備之維護保養，由專業技術人員依一
      般維護保養之作業程序，按月實施並做成紀錄表一式二份
      ，並應簽章及填註其證照號碼，由管理人及專業廠商各執
      一份」。經查，被告辰○○為林口鄉農會前任總幹事，事
      發當時職司農會業務之執行，系爭電梯維護保養事宜亦由
      其負責委託被告元太公司承攬，另被告戊○○為系爭電梯
      之保管人。而被告辰○○與戊○○既為系爭電梯之管理人
      ，即應負責監督檢查維修廠商是否依約或依法履行維護保
      養責任，並應要求實際檢查人員確實於保養維護紀錄表上
      填註其證照號碼，以維護民眾使用電梯之基本安全。惟被
      告辰○○、戊○○違反上述各項法定義務，致無法及時發
      覺系爭電梯有柱塞焊接不良等缺失，導致原告受到重傷之
      不幸悲劇，故被告辰○○與戊○○違反建築法、管理辦法
      等法律，自應依民法第184 條第2 項規定負擔損害賠償責
      任。
（二）對被告元太公司、乙○○、寅○○、丑○○之請求：
  １、被告元太公司部分：
    (1)按「從事設計、生產、製造或提供服務之企業經營者，於
      提供商品流通進入市場，或提供服務時，應確保該商品或
      服務，符合當時科技或專業水準可合理期待之安全性。…
      企業經營者違反前二項規定，致生損害於消費者或第三人
      時，應負連帶賠償責任」，消費者保護法第7 條第1 項、
      第3 項前段定有明文（消費者保護法以下簡稱：消保法）
      。查被告元太公司所營事業既為電梯安裝工程業，提供電
      梯維修保養服務，自應提供具有合理期待安全性之服務內
      容，故被告元太公司應依上開消保法之規定，負無過失之
      損害賠償責任。
    (2)查被告林口鄉農會與被告元太公司簽訂電梯保養合約書，
      係被告元太公司為與不特定多數消費者訂立同類契約所提
      出預先擬定之契約條款，自屬消保法第2 條第7 款規定之
      定型化契約條款。參照該契約第5 條第2 項前段規定「乙
      方每月應定期二次派遣技術人員作電梯機件上之安全檢查
      、各機件之加油潤滑、清理點檢、性能調整等作業」等語
      ，則電梯保養作業報告單例行性維護項目中「油壓升降管
      、升降情形」，以及週期性維護項目中「CWT 各部機件檢
      查潤滑」、「液壓缸固定裝置及防脫裝置」是否包括「柱
      塞上部之槽輪底座」既有疑義，依消保法第11條第2 項規
      定，應為有利於消費者之解釋，認定其屬於被告元太公司
      之保養維護項目。
    (3)按起重升降機具安全規則第115 條規定，電梯槽輪應有效
      支撐及固定，被告元太公司為電梯及各型升降設備之專業
      廠商，對起重升降機具上開安全規則規定自不能諉為不知
      ，且被告元太公司於91年8 月1 日加入中華民國電梯協會
      與中華民國起重升降機具協會，益證被告元太公司對於「
      升降機之機器、配件、槽輪等，應有效支承及固定」應有
      充分認知，則其對系爭電梯之「柱塞上部槽輪底座」固定
      是否良好及有無裂痕自負有檢查之義務。故被告元太公司
      承攬被告林口鄉農會電梯之保養維護工作，自應盡善良管
      理人之注意義務。
  ２、被告乙○○部分：
    　查被告乙○○為被告元太公司負責人，不僅未依起重升降
      機具安全規則第115 條規定，監督員工檢查系爭電梯槽輪
      是否有效支承及固定，甚至任令未取得證照員工實際從事
      保養電梯工作，致無法發覺系爭電梯有柱塞焊接不良等缺
      失。而被告乙○○違反建築法、管理辦法及起重升降機具
      安全規則等保護他人之法律，此與原告丁○○受到重傷自
      有相當因果關係，應依民法第184 條第2 項規定負擔損害
      賠償責任。
  ３、被告寅○○、丑○○部分：
      又被告寅○○、丑○○皆為被告元太公司受僱員工，渠等
      於執行系爭電梯保養工作時，因被告丑○○未取得證照，
      未檢查系爭電梯槽輪是否有效支承及固定，未察覺電梯有
      焊接不良、強度不足之缺失，導致電梯於維修完畢不到二
      星期，且僅乘載有原告丁○○一人負重甚輕之情形下，猶
      發生斷裂墜落之公安事故。而被告寅○○、丑○○執行業
      務顯有重大過失，且違反起重升降機具安全規則，自應依
      民法第184 條第1 項、同法第184 條第2 項負侵權行為損
      害賠償責任。
（三）原告丁○○因系爭電梯墜落身受重傷，依國家賠償法第4
      條第1 項、第2 條第2 項前段規定，委託機關台北縣政府
      應負損害賠償責任：
  １、按建築法第77-4條第2 項規定：「前項設備（即建築物昇
      降設備）之管理人，應定期委託領有中央主管建築機關核
      發登記證之專業廠商負責維護保養，並定期向直轄市、縣
      （市）主管建築機關或由直轄市、縣（市）主管建築機關
      委託經中央主管建築機關指定之檢查機構或團體申請安全
      檢查」、同條第3 項規定：「直轄市、縣（市）主管建築
      機關並得委託受理安全檢查機構或團體核發使用許可證。
      」、同條第4 項規定：「前項檢查結果，檢查機構或團體
      應定期彙報直轄市、縣（市）主管建築機關，直轄市、縣
      （市）主管建築機關得抽驗之；其抽驗不合格者，廢止其
      使用許可證」。查高雄市機械安全協會受被告台北縣政府
      委託對本件電梯進行安全檢查及核發使用許可證，並將檢
      查結果彙報被告台北縣政府，自屬受委託行使公權力之團
      體無疑，依國家賠償法第2 條及第4 條之規定，其執行職
      務之人於行使公權力時，視同委託機關之公務員，如因故
      意或過失不法侵害人民之權利時，委託機關自應負損害賠
      償責任。
  ２、經查，高雄市機械安全協會對本件電梯進行年度安全檢查
      時，並未逐項落實檢查內容，致未發現系爭電梯已存在柱
      塞焊接等明顯缺失。因此，系爭電梯檢查機構顯然未依相
      關法規執行安全檢查，於執行檢查業務上存有重大過失，
      與該電梯墜落事故之發生有相當因果關係存在。而系爭電
      梯位於台北縣林口鄉農會大樓內，雖由管理人委託高雄市
      機械安全協會進行安全檢查，但該協會則受台北縣政府委
      託代為執行檢查，應屬於國家賠償法上之公務員無疑。又
      原告丁○○因電梯墜落身受重傷，係導因於受委託行使公
      權力之檢查機構未落實安全檢查，屬於公務員執行職務行
      使公權力時過失不法侵害人民權利，依據國家賠償法第2
      條第2 項前段規定，應由委託機關台北縣政府負擔國家賠
      償責任。
（四）原告請求損害賠償之項目及其金額如下：
  １、原告丁○○部分：
    (1)醫療及住院相關費用：
      原告丁○○受傷後被送至財團法人長庚紀念醫院林口分院
      （以下簡稱：林口長庚醫院）就醫，並於出院後持續至醫
      院接受復健，目前已支出之醫療及住院費用共計新臺幣（
      下同）160,182 元。
    (2)喪失勞動能力之損害：
      依林口長庚醫院95年11月27日（95）長庚院法字第1137號
      函及96年4 月25日（96）長庚院法字第305 號函，原告丁○○由於神經受損，雙下肢仍處於半癱瘓狀態，殘廢等級
      為第7 級，減損勞動能力約69.21%，則原告丁○○依民法
      第193 條第1 項規定，自得請求喪失勞動能力之損害。又
      原告丁○○原在自家經營雜貨店，受傷後維持店面運作、
      接待客人等繁雜工作，若以原告丁○○每月須支出30,000
      元僱用費用，則原告丁○○20年之喪失勞動能力損害金額
      為3,517,103 元。
    (3)增加生活上之需要：
      原告丁○○自94年12月迄95年3 月起訴為止，僱用外籍看
      護人員，除預先支付勞工仲介公司服務費外，並已支付看
      護人員3 個月薪資、加班費及健保費合計70,858元。而原
      告丁○○仍須持續支出之看護費用，每月須支出為20,546
      元，另參照內政部公佈之台閩地區女性平均餘命表，原告
      丁○○尚有39年餘命，依據霍夫曼計算法扣除中間利息後
      ，預計39年之看護費用為5,552,840 元。故原告丁○○增
      加之生活上需要共計5,623,698元
    (4)非財產上損害賠償：
      原告丁○○受傷時正值壯年，除原有工作外，對家庭生活
      起居、子女照料尤屬不可或缺。原告除須以輪椅代步外，
      事事仰賴他人照顧，連如廁、沐浴等事項亦須旁人協助，
      不論在身體或心理上皆有嚴重傷害。而原告丁○○並因而
      罹患精神憂鬱症，已數度至林口長庚醫院精神科接受醫師
      診療。故原告依據民法第195 條第1 項規定，自得請求精
      神慰撫金2,000,000 元。
    (5)綜上所述，原告丁○○請求賠償金額總計11,300,983元。
　２、原告庚○○、癸○、壬○、辛○部分：
      查原告庚○○於妻子受重傷後，除須肩負家庭事務及照顧
      妻子、子女生活起居外，還要奔波工作維持家庭開銷，已
      對庚○○精神增添無比壓力，原告庚○○得依民法第195
      條第1 、3 項規定，請求精神慰撫金1,000,000 元。另原
      告癸○、壬○、辛○等正值成長階段，卻因母親受傷臥病
      在床，不僅難以獲得親情照護之溫暖，尚須協助父親照顧
      母親病情，圓滿家庭之和樂難以復見，而受有無法彌補之
      非財產上損害，原告癸○、壬○及辛○亦得依上開民法之
      規定，每人各請求精神慰撫金500,000 元。
（五）聲明：1.被告台北縣林口鄉農會、辰○○、戊○○、元太
      機電有限公司、乙○○、寅○○、丑○○及台北縣政府應
      連帶給付原告丁○○11,300,983元，及自起訴狀繕本送達
      之翌日起至清償日止，按年息5%計算之利息；2.如以上任
      一被告已履行給付者，於其給付之範圍內，其餘被告免為
      給付之義務；3.被告台北縣林口鄉農會、辰○○、戊○○
      、元太機電有限公司、乙○○、寅○○、丑○○及台北縣
      政府應連帶給付原告庚○○、癸○、壬○、辛○2,500,00
      0 元，及自起訴狀繕本送達之翌日起至清償日止，按年息
      5%計算之利息；4.如以上任一被告已履行給付者，於其給
      付之範圍內，其餘被告免為給付之義務。
二、被告則以下開情詞，資為抗辯：
（一）被告台北縣林口鄉農會、辰○○、戊○○部份：
  １、緣被告台北縣林口鄉農會於79年9 月17日與誠德營造有限
      公司簽訂辦公大樓增建工程合約時設置系爭電梯，被告台
      北縣林口鄉農會於工程招標紀錄第6 條記載「本工程係以
      土木工程為主標，廠商於得標後，簽訂合約時一併檢附水
      電及電梯之合格廠商各項證件」。而系爭工程竣工後，電
      梯承製廠商即臺灣超技電梯工業股份有限公司於81年1 月
      1 日出具電梯產品保證書，系爭電梯並經中華民國升降設
      備安全協會檢查符合規定，足見被告台北縣林口鄉農會設
      置系爭電梯經合格廠商承製及政府核可單位檢查通過，實
      已盡到防止危險發生之義務。
  ２、查系爭電梯依前述電梯產品保證書所載係於81年1 月1 日
      啟用，昇降機設備耐用年限為15年，距原告丁○○使用系
      爭電梯之93年3 月23日尚未超過使用年限，負責維修電梯
      工作專業人員亦從未告知被告台北縣林口鄉農會系爭電機
      有任何問題，且依刑事判決認系爭電梯係因「油壓缸柱塞
      上部槽輪與柱塞桿接處斷裂所造成」，此項缺失連具備專
      業證照之維修人員均無法發現，是被告台北縣林口鄉農會
      實無任何過失責任。
  ３、按勞工安全衛生法第1 條明文規定：「為防止職業災害，
      保障勞工安全與健康特制定本法」。是勞工安全衛生法僅
      適用於勞工就工作場所所發生之職業災害。而所謂勞工、
      雇主、事業單位及職業災害該法第二條均有立法解釋，不
      容任意擴張或曲解。查原告丁○○僅係陪同他人到被告台
      北縣林口鄉農會辦事，並非被告台北縣林口鄉農會之勞工
      ，亦非因職業災害受傷害，應無勞工安全衛生法之適用。
      原告遽引該法指認被告台北縣林口鄉農會違反保護他人法
      律之規定，應無理由。
  ４、縱被告辰○○及戊○○為系爭電梯之管理人，然法規上僅
      規定管理人應定期委託領有中央主管機關核發登記證之專
      業廠商負責保養維修，被告台北縣林口鄉農會既委託專業
      證照之被告元太公司負責維修，被告辰○○及戊○○亦每
      月均確實督促被告元太公司維修人員維修系爭電梯，並製
      作電梯保養作業報告單，縱使該報告單上有缺失，然既均
      在專業人員寅○○督導下作業，即無任何過失可言。
（二）被告元太公司、乙○○、寅○○、丑○○部分：
  １、本件系爭電梯墜落原因如下：
    (1)依據液壓升降梯中國國家標準CNS 11380 之規範，關於電
      梯柱塞、油缸及配管材料之容許應力值為4 ，顯見其要求
      安全係數及強度甚高。然觀諸事故現場照片可知，系爭電
      梯柱塞上端螺絲所拉扯下之驅動槽輪固定座之槽鐵鐵皮厚
      度不足，顯有不符上開國家標準規範之情事。況自上述拉
      扯斷裂之槽鐵鐵皮未見鏽蝕可知，此應係金屬疲乏所造成
      之突然斷裂，則系爭電梯製造廠商臺灣超技電梯工業股份
      有限公司設計製造之電梯結構不良，實為本件電梯墬落事
      故之肇事主因。
    (2)查系爭電梯係因柱塞上方驅動槽輪固定座之槽鐵突然斷裂
      致電梯急墜至1 樓，依據自由落體定律，其重力加速度為
      每秒9.8 公尺，亦即系爭電梯當時係以每秒約10公尺之速
      度下墜。而依上開國家標準所示，若電梯下降每分鐘600
      公尺，電梯之阻擋器需下降5 公尺後開始動作，顯然需超
      過10公尺以上方有可能完全剎停。又系爭電梯事發前位置
      應在林口鄉農會3 至4 樓之間，距離地面約僅10公尺，故
      在幾乎瞬間墜地而電梯阻擋器動作時間及距離均不足之情
      形下，電梯阻擋器根本無法發揮剎停功能，亦為本件電梯
      墜落事故之另一主因。
　２、被告寅○○、丑○○保養電梯並無疏失，亦與系爭電梯墜
      落無相當因果關係：
    (1)依被告元太公司93年3 月11日電梯保養作業報告單上所列
      「例行性維護項目」及「週期性維護項目」可知，關於電
      梯梯箱上部之柱塞及其上之驅動槽輪固定座，並非被告負
      責保養之範圍。而依據升降機、升降階梯及升降送貨機檢
      查方法中國家標準CNS 2866所規範之「4.18車箱內部檢查
      」及「4.19車箱上部檢查」、鑑定機關中華民國昇降設備
      檢查員協會製作之昇降設備報告后附之中國國家標準CNS
      11380 ，B4065 之「液壓升降機檢驗紀錄」、內政部公佈
      之「建築物昇降機維護保養紀錄表」及「建築物昇降機安
      全檢查標準表」可知，本件電梯斷裂物即「柱塞上部與驅
      動槽輪底座接合處」確非被告保養維護之項目。
    (2)又該驅動槽輪固定座槽鐵因與柱塞上方之螺絲緊密連結，
      被告寅○○及丑○○執行保養工作時，事實上無法發現該
      處有無鏽蝕之情形，況該槽鐵拉扯斷裂處並無鏽蝕，顯見
      其斷裂純屬金屬疲勞所致，更非被告寅○○及丑○○所得
      預見。另系爭電梯結構強度顯有不足，被告臺北縣林口鄉
      農會驗收啟動系爭電梯時，理應發覺並要求製造廠商改善
      ，惟其既未要求改善，且於被告進行電梯保養工作時，復
      未告知上情或提供相關資料予被告參考，被告實無法查知
      系爭電梯具有結構不良之瑕疵。
    (3)再者，電梯剎車即阻擋器係屬機械裝置，其設計原理乃在
      保護一般額定速度內所造成之失速，關於自由落體所造成
      之失速則非電梯阻擋器所得保護，且電梯保養人員亦無可
      能將電梯設定於自由落體之狀態，測試其阻擋器是否有效
      勘用。承前所述，系爭電梯急速墜落致阻擋器無法完全發
      揮剎停功能，揆諸原告所提中華民國電梯協會會訊第77期
      針對系爭電梯事故之案例說明亦記載「調速機已動作」，
      即可證明系爭電梯阻擋器於電梯急速下墜時，確已啟動剎
      停動作，僅因墜落速度過快、距離過短等因素，致電梯無
      法於墜地前完全剎停，益徵被告寅○○及丑○○保養系爭
      電梯確無疏失，系爭電梯墜落實與被告之保養工作無關。
　３、查被告元太公司僱用依法取得專業技術士證照，並領有中
      央主管建築機關核發登記證之專業維修人員即被告寅○○
      執行電梯保養檢查業務，再由被告寅○○指導已通過術科
      測驗之被告丑○○從旁共同實習檢查，並非由被告丑○○
      單獨執行電梯保養維護業務，此有本院檢察署94年度偵字
      第221 號不起訴處分書可稽，故被告元太公司自無任令被
      告丑○○單獨執行電梯保養工作。
  ４、關於原告請求損害賠償之項目及數額之爭執：
      經查，本件電梯事故發生後，被告元太公司除墊付看護費
      用外，業已墊付醫療費用72,000元。而原告雖提出富都商
      行送貨簽收單，惟此尚不足證明富都商行即為原告所經營
      ，且原告主張每月需支出30,000元僱用人手維持店面運作
      ，亦未見其舉證以實其說。又原告是否有持續支付看護費
      用長達39年之久，仍應詳加查明。至於依長庚醫院回函可
      知，原告近3 年間並未積極持續接受復建，若本件傷勢影
      響原告日後站立行走、自行生活能力及工作能力，原告顯
      亦與有過失，其請求全額損害賠償，洵欠允當。
（三）被告台北縣政府部分：
  １、按當事人主張有利於己之事實者，就其事實有舉證之責任
      。但法律別有規定，或依其情形顯失公平者，不在此限。
      民事訴訟法第277 條定有明文。查原告主張公務員怠於執
      行職務之不法責任，依司法院大法官釋字第469 號解釋可
      知，原告主張國家賠償責任，需已有公法上請求權，且公
      務員已無不作為裁量餘地為前提，而公務員仍怠履行職務
      至發生損害者為限。今原告並未舉證以實其說，被告台北
      縣政府自無須負國家賠償責任。又原告追加民法第184 條
      、第185 條為訴訟標的，縱不論原告追加是否合法，然民
      法第185 條共同行為之構成要件，係需2 人以上共同為侵
      權行為，另依最高法院92年台上字第1593號判決認「民法
      第185 條第1 項所謂之數人共同不法侵害他人之權利，係
      指各行為人均曾實施加害行為，且各具備侵權行為之要件
      而發生同一事故者而言，是以各加害人之加害行為均須為
      不法，且均須有故意或過失，並與事故所生損害具有相當
      因果關係者始足當之」等語，則被告台北縣政府自無須負
      共同侵權行為責任。
　２、查本件事故發生於93年3 月23日，原告係於96年8 月26日
      追加共同侵權行為責任，業已超過民法第197 條第1 項「
      侵權行為所生損害賠償請求權自請求權人知有損害及賠償
      義務人時起，2 年間不行使而消滅」之規定，故原告追加
      共同侵權行為責任，顯已罹於消滅時效期間等語，資為抗
      辯。
三、原告起訴主張原告丁○○與原告庚○○為夫妻，原告癸○、
    壬○及辛○為丁○○之子女，原告丁○○於上開時地搭乘被
    告台北縣林口鄉農會大樓內之電梯至四樓時，電梯突然下墜
    猛摔至一樓底，導致原告丁○○受重傷送醫急，而受有第二
    腰椎爆裂性骨折、左腳踝骨折及脫臼、右腳脛骨腓骨骨折之
    傷害乙節，業據提出原告之全戶戶籍謄本、93年3月24日蘋
    果日報報導內容、長庚紀念醫院診斷證明書、原告丁○○之
    身心障礙手冊、原告丁○○之身心障礙者鑑定表各1 份及住
    院醫療費用收據共18件等影本為證，被告等對此亦不爭執，
    堪信原告此部分之主張為真實。再原告復主張原告等對於被
    告等，皆得獨立依上開各該條文請求侵權行為損害賠償，而
    被告間各自然人及法人之行為，與本件電梯安全事故皆有相
    當因果關係，應屬共同不法侵害原告丁○○之權利，須依據
    民法第185 條規定負連帶損害賠償責任等語，被告則以前開
    各該情詞置辯，是本件所應審究者，為原告等請求被告等賠
    償損害及其金額有無理由之問題，茲分別敘述如下。
四、本件電梯事故發生之原因：
（一）查依被告林口鄉農會所提卷附之中華民國電梯協會於93年
      3 月23日出具之昇降設備事故報告書所載研判原因為：「
      該間接式油壓梯，油壓缸柱塞上部槽輪與柱塞焊接處斷裂
      。致使整個驅動槽輪掉落車廂急速下降，墜落機坑，造成
      傷害」；再中華民國電梯協會94年2 月18日94中升總字第
      400038號函附之鑑定報告亦記載：「事故發生主要原因為
      柱塞上部槽輪支撐架與柱塞接合處斷裂，致整個驅動槽輪
      掉落，車廂下墜撞落坑底所造成」等語，是本件事故發生
      之原因係油壓缸柱塞上部槽輪與柱塞焊接處斷裂所造成，
      應可認定。
（二）再本件事故之發生，乃係油壓缸柱塞上部槽輪與柱塞焊接
      處斷裂所造成，已如前述，然此一斷裂之原因為何，依卷
      附之中華民國昇降設備檢查員協會95年11月17日昇檢協字
      第95 0085 號函附之昇降設備鑑定報告稱：「附件六為斷
      裂點之放大照片，由照片所標示之『內側』可知，其撕裂
      狀況幾乎是沿焊接線，而焊接線中之顏色大部分為黑色（
      代表原來確實有焊接住之部位），再由整個大面積來看『
      A 』部分之鋼板與『B 』部分之鋼板，可明顯看出『A 』
      部分之鋼板曾經被加熱過，而鋼板一經加熱其材質會變脆
      與未加熱處產生明顯之應力界線，當受外力拉、壓時，即
      很容易由此應力界線裂開。故本件電梯斷裂之過程應為：
      １、凡舊有建築物自新建後，均會因鄰房施工或道路施工
      或超抽地下水或地震或重型車輛通行之震動等因素，造成
      基地不均衡下陷令建築物稍有傾斜，當建築物傾時電梯下
      會隨著建築物之傾斜而傾斜，造成原垂（重）心外移產生
      偏荷重。２、偏荷重產生時（本件依斷裂掉落狀況，其偏
      荷重應產生在靠車廂側），其柱塞上部槽輪固定座之底座
      即開始不斷承受翻轉之拉力本項主文中已指出其內側焊接
      線中實際焊接牢固的點並不多，故逐點崩裂至本項主文所
      述之應力界線，即迅速地依應力界線撕裂而翻轉掉落。而
      本件電梯斷裂之原因為：１、自然環境因素之電梯垂（重
      ）心外移，致令偏荷重產生，進而翻轉拉力。２、產品加
      工（焊接）不良，造成強度不足，無法承受翻轉拉力而破
      壞斷裂」等語；鑑定人簡政健於刑案審理時亦結證稱：如
      果柱塞與槽輪的支架本來結合很好的話不應該會斷裂，之
      所以會斷裂是因為這是個偏心裝置，只有單側有鋼索牽引
      ，有單邊受力情形，柱塞與槽輪結合如果有裂痕或焊接不
      良的情形，會導致電梯愈來愈傾斜，等超過力量時，就會
      斷裂；本件柱塞與槽輪接合處可見螺栓，但螺栓是鎖在柱
      塞，旁邊是焊起來的，槽輪跟柱塞間有焊點，焊接得不是
      很全面；而柱塞與槽輪底下的栓孔是用乙炔切割成的，不
      是鑽孔的，以伊曾任職過的大廠來講，栓孔是要用鑽的，
      若以燒的方式，槽鐵的強度會因加熱脆化導致強度減低等
      語（見上開刑事卷95年12月15日審判筆錄第7、17 至19頁
      ），足見造成本件事故之原因即油壓缸柱塞上部槽輪與柱
      塞焊接處斷裂，應係起因於承製廠商以乙炔鑽孔及焊接不
      良，造成槽鐵強度不足所致。
五、原告對被告台北縣林口鄉農會、辰○○、戊○○請求部分：
（一）原告主張本件事故電梯位於被告台北縣林口鄉農會所有建
      築物內，並為具有危險性之工作物設施，被告林口鄉農會
      本負有法定保管作為義務，卻疏於維護保養電梯，致其未
      達安全狀態，被告林口鄉農會確有違反法定保管維修義務
      之重大過失，致原告身體權利受有嚴重損害，故被告林口
      鄉農會為系爭電梯所有人，應負工作物所有人之賠償責任
      等語。
（二）按土地上之建築物或其他工作物所致他人權利之損害，由
      工作物之所有人負賠償責任；但其對於設置或保管並無欠
      缺，或損害非因設置或保管有欠缺，或於防止損害之發生
      ，已盡相當之注意者，不在此限，民法第191 條第1 項定
      有明文。本條所規範工作物所有人之責任，係以對建築物
      或工作物之設置或保管有欠缺為基礎，至於該欠缺是否因
      所有人之故意或過失行為所致，則非所問，被害人於請求
      損害賠償時，對於所有人設置或保管有無欠缺之事實，無
      須負舉證責任，惟為求避免因被害人免除舉證責任後加重
      工作物所有人之賠償責任，民法88年5 月修正時，特別於
      第191 條第1 項但書增訂「但其對於設置或保管並無欠缺
      ，或損害非因設置或保管有欠缺，或．．．」之規定，使
      工作物所有權人得舉證證明其設置、保管工作物並無欠缺
      ，並以其設置、保管工作物並無欠缺為由主張免除其工作
      物所有權人責任。則查，本件事故發生之原因，係因承製
      廠商以乙炔鑽孔及焊接不良，造成槽鐵強度不足所致，業
      如前述，是既非維修保養之因素致發生本件事故，已難認
      被告林口鄉農會有何違反法定保管維修義務之重大過失。
      再觀諸被告台北縣林口鄉農會於79年9 月17日與訴外人誠
      德營造有限公司簽訂辦公大樓增建工程合約時設置系爭電
      梯，被告台北縣林口鄉農會於工程招標紀錄第6 條記載「
      本工程係以土木工程為主標，廠商於得標後，簽訂合約時
      一併檢附水電及電梯之合格廠商各項證件」，而系爭工程
      竣工後，電梯承製廠商即訴外人臺灣超技電梯工業股份有
      限公司於81年1 月1 日亦出具電梯產品保證書，且系爭電
      梯並經中華民國升降設備安全協會檢查符合規定，有上開
      增建工程合約、電梯產品保證書、升降設備代行檢查機構
      中華民國升降設備安全協會80年12月3 日函影本各1 份附
      卷可參，足見被告台北縣林口鄉農會辯稱該農會設置系爭
      電梯經合格廠商承製及政府核可單位檢查通過，實已盡到
      防止危險發生之義務等語，並非不可採信。
（三）況查被告辰○○、戊○○前經原告丁○○向臺灣板橋地方
      法院檢察署提出告訴，亦經臺灣板橋地方法院檢察署於95
      年1 月24日以94年度調偵字第221 號處分不起訴確定在案
      ，觀諸上述不起訴處分書之內容略以：「‧‧‧2.辰○○
      為維護電梯使用安全，自88年間起即與元太機電之負責人
      乙○○簽訂電梯保養合約，將林口農會之電梯交由具有維
      修、保養能力之合格專業廠商即元太機電定期保養，辰○○、戊○○2 人則按月督促元太機電派員維修、檢查後，
      再依元太機電人員所紀錄之電梯保養作業報告單，為汰換
      零件或為其他安全處置，亦有電梯保養合約書、電梯保養
      作業報告單、臺北縣政府營利事業登記證、中華民國電梯
      協會團體會員證書、昇降設備有廠商登記通知書等件附卷
      足參，堪認辰○○、戊○○確有依相關法規規範委託政府
      主管機關認可具有電梯檢查保養能力之專業廠商定期實際
      從事電梯檢查保養，實已盡其應盡之注意義務以維電梯使
      用安全，而難認渠等2 人有何過失。3.元太機電於本件事
      故發生前10日即93年3 月11日維修該電梯後，亦未表示該
      電梯有何安全上之危險，或須更換任何電梯零件等情，業
      經實際檢查維護之寅○○、丑○○於偵查中供承無訛，且
      有當日之電梯保養作業報告單存卷可佐，堪認辰○○、戊○○係依據專業廠商所為專業判斷，而未另為其他安全之
      措施，本件電梯墜落事故之發生，實非辰○○、戊○○2
      人事先所能預見並加以防範，渠等對於本件傷害結果之發
      生，自難認有何過失。4.林口農會電梯係屬4 樓增建工程
      之附屬設備，由原工程承包商誠德營造有限公司委託臺灣
      超技電梯工業股份有限公司承製，並經中華民國昇降設備
      安全協會竣工檢查符合規定，於81年1 月28日驗收完成並
      取得使用執照，且該電梯使用年限為15年，有工程保固切
      結、臺灣省政府住宅及都市發展局81使林字第00 1號使用
      執照、中華民國昇降設備安全協會函、竣工檢查審查明細
      表、固定資產耐用年數表等件在卷可稽；足認林口農會電
      梯設置之初亦符合相關法規規範，且迄事發當時尚未逾使
      用年限，亦無更換之必要，是辰○○、戊○○2 人就該電
      梯之設置及更換亦應無過失可言。‧‧‧」，益見被告台
      北縣林口鄉農會就系爭電梯之設置、管理已為相當之注意
      ，堪予認定。
（四）從而，原告主張被告台北縣林口鄉農會依民法第191 條規
      定應負擔損害賠償之責，而被告辰○○為被告林口鄉農會
      前任總幹事，事發當時職司農會業務之執行，系爭電梯維
      護保養事宜亦由其負責委託被告元太公司承攬，另被告戊○○為系爭電梯之保管人，故被告辰○○與戊○○違反建
      築法、管理辦法等法律，自應依民法第184 條第2 項規定
      負擔損害賠償責任等語，尚屬無據，即難准許。
六、原告對被告元太公司、乙○○、寅○○、丑○○請求部分：
（一）原告主張被告元太公司應依消保法第7 條第1 項、第3 項
      前段負無過失之損害賠償責任，而被告乙○○為被告元太
      公司負責人，違反建築法、管理辦法及起重升降機具安全
      規則等保護他人之法律，應依民法第184 條第2 項規定負
      擔損害賠償責任，又被告寅○○、丑○○皆為被告元太公
      司受僱員工，其等執行系爭電梯保養工作顯有重大過失，
      且違反起重升降機具安全規則，自應依民法第184 條第1
      項、同法第184 條第2 項負侵權行為損害賠償責任等語。
（二）查上開中華民國電梯協會94年2 月18日94中升總字第4000
      38號函附之鑑定報告中固謂：「斷裂之位置，一般點檢雖
      不易發現，但裂痕處有焊接不良及新舊的痕跡平時維護保
      養紀錄亦無記載，此點應為廠商未盡之責任」等語，然鑑
      定人簡政健於本院刑事庭（95年度易字第1389號）審理時
      則到庭結證稱：「鋼索及槽輪檢查就是檢查電梯使用後鋼
      索有沒有斷絲、生鏽及槽輪有無磨耗、龜裂情形，此部分
      有無包括槽輪與柱塞接合點的檢查要看契約內容，如果廣
      泛來講是包含在內，但主要是查看槽輪的磨耗度，檢查槽
      輪與柱塞間之接合點一般不會直接約定」等語（見上開刑
      事卷95年12月15日審判筆錄第13、14頁），是本件事故發
      生之原因所涉之事項尚非被告林口農會與元太機電間電梯
      保養合約內容之一。
（三）而本院刑事庭於審理中復再行囑託中華民國昇降設備檢查
      員協會鑑定結果，就電梯斷裂處是否屬被告元大公司及被
      告寅○○、丑○○保養維護項目一節，更明確稱：「１、
      依元太機電有限公司『電梯保養作業報告單』（如附件一
      ）上，所列檢查項目，其例行性維護項目中『油壓昇降管
      、昇降情形』主要在檢查油封是否有損壞而產生滲油現象
      ，與柱塞上部槽輪之底座斷裂無關；其週期性維護項目中
      『液壓缸固定裝置及防脫裝置』，主要在檢查固定油壓缸
      之附件或螺絲是否鬆動應予再鎖固及檢查柱塞是否會從油
      壓缸內脫出而應再予鎖固，與柱塞上部槽輪之底座斷裂無
      關；其他各檢查項目與柱塞上部槽輪之底座斷裂更無關，
      因此有關柱塞上部槽輪之底座斷裂檢查，並未列於元太機
      電有限公司所製定之保養維護項目中，保養員若依表列項
      目進行例行保養維護時，自然不會額外去刻意注意此種屬
      機械結構安全強度（此柱塞上部槽輪因底座斷裂而掉落之
      事故，為鑑定者從事30年電梯工作所首次遇到）範圍之檢
      查。２、欲檢查柱塞上部槽輪底座是否有裂痕，必須在車
      廂上部才可執行此項檢查，然依中國國家標準CNS11380，
      B4065 之『液壓升降機檢驗紀錄』（如附件二）上所列檢
      查項目，其車廂上實施之檢查項目（見附件二第5 頁）除
      第11項：『轉向滑輪或鏈輪之裝置是否良好，其主體部份
      有無裂紋異狀』規定應檢查轉向滑輪（即柱塞上部槽輪）
      裝置是否良好（指槽輪中心之培林是否良好無異聲、無鬆
      動損壞）及槽輪不得因使用之磨耗而產生裂痕外，並無任
      何項目規定應檢查柱塞上部槽輪底座固定是否良好或是否
      有裂痕。３、依內政部民國95年3 月6 日台內營字第
      0950800053號函，所訂定書表證（如附件三）中建築物昇
      降機維護保養紀錄表（範本）（如附件三第2 頁）註3 ：
      『本維護保養範本僅供各專業廠商參考使用，各專業廠商
      得依各類型式之昇降設備一般維護保養作業程序增訂維護
      保養項目，但維護保養項目不得少於該類型式之昇降設備
      年度安全檢查項目』之規定，可知昇降設備年度安全檢查
      表項目（如附件三第3 頁）為法定昇降設備維護保養之必
      須執行項目，而其油壓昇降機所必須特別檢查之項目為第
      51項～第57項，其中又以第56項：『柱塞上部槽輪』與本
      案發生之可能性最有關聯，但從其檢查標準（見附件三第
      15頁）為：『轉向槽輪或齒輪之裝置應良好，主體部份應
      無裂痕』，與前款中國國家標準所訂者相同，可知內政部
      訂定之維護保養紀錄表亦未規定電梯維護保養時，應檢查
      柱塞上部槽輪底座是否有裂痕之規定。４、綜合1 ～3 款
      ，不論是公司內規之檢查項目或中國國家標準及內政部訂
      定之檢查項目，均未將『柱塞上部槽輪底座是否有裂痕』
      列入保養維護檢查項目，故本件電梯斷裂處（即柱塞上部
      槽輪底座斷裂）應推定為不屬被告保養維護項目」等語，
      此有中華民國昇降設備檢查員協會95 年11 月17日昇檢協
      字第950085號函附之昇降設備鑑定報告附卷可稽，是原告
      指稱被告寅○○、丑○○執行業務顯有重大過失，且違反
      起重升降機具安全規則，亦非無疑。
（四）則查造成本件事故之原因即油壓缸柱塞上部槽輪與柱塞焊
      接處斷裂，應係起因於承製廠商以乙炔鑽孔及焊接不良，
      造成槽鐵強度不足所致，已如前述，是原告指稱被告寅○○、丑○○執行業務顯有重大過失，且違反起重升降機具
      安全規則，即非無疑。況被告寅○○、丑○○雖經臺灣板
      橋地方法院檢察署以其等涉犯刑法第284 條第2 項之業務
      過失傷害罪嫌起訴，惟嗣則經本院刑事庭於96年5 月23日
      以95年度易字第1389號判決無罪在案，有如前述，足見被
      告寅○○、丑○○辯稱其等對於保養系爭電梯並無疏失，
      亦與系爭電梯墜落無相當因果關係，堪予採信。
（五）又被告乙○○前經原告丁○○向臺灣板橋地方法院檢察署
      提出告訴，亦經臺灣板橋地方法院檢察署於95年1 月24日
      以94年度調偵字第221 號處分不起訴確定在案，觀諸上述
      不起訴處分書之內容略以：「1.建築法第77條之4 授權訂
      定之建築物昇降設備設置及檢查管理辦法規定專業廠商係
      指領有中央主管建築機關核發登記證，從事昇降設備安裝
      或維護保養並具有專業技術人員之廠商；專業技術人員則
      指領有中央主管建築機關核發登記證，並受聘於專業廠商
      ，擔任昇降設備安裝或維護保養之人員，合先敘明。2.元
      太電機業經臺北縣政府核准設立，營業項目包括電梯、自
      動扶梯、送菜梯、電動吊車、電梯導軌、馬達控制盤之設
      計、加工、按裝、調整、維修保養及買賣業務等，並加入
      中華民國電梯協會乙類會員，有臺北縣政府北縣商聯乙字
      第185815-2號營利事業登記證、中華民國電梯協會中升安
      會證字第176 號團體會員證書、昇降設備專業廠商登記通
      知書（90至94年間之通知書業已繳回營建署）等件附卷可
      考，堪認元太電機係經政府主管機關認可具有電梯維修保
      養能力並依法完成設立登記之專業廠商，乙○○就元太電
      機之設立並無違背上開法令而有過失之處。3.實際從事電
      梯檢查業務之寅○○業已取得升降機裝修乙級技術士證照
      ，並領有中央主管建築機關核發之登記證，有行政院勞委
      會核發編號000-000000號之中華民國技術士證、昇降設備
      專業技術人員登記通知書在卷可按；堪認哥乙○○係僱用
      依法取得專業技術士證照，並領有中央主管建築機關核發
      登記證之專業維修保養人員寅○○執行電梯保養檢查業務
      ，再由寅○○指導已通過術科測驗之丑○○在旁共同實習
      檢查，熟習實務檢查狀況，並非由未取得執照之丑○○單
      獨執行電梯保養維護作業，尚難認乙○○有何違反前開法
      令而有過失之處。4.自88年1 月3 日起至93年3 月11日止
      ，元太機電均派員定期維護保養檢查電梯，並依規定作成
      紀錄，由維護人員及客戶簽章確認，事後並經主管簽核，
      有電梯保養作業報告單1 本在卷足稽，堪認乙○○於上開
      期間均有定期派員至現場實際保養檢查電梯，自無過失可
      言」，益見被告乙○○就系爭電梯之維修保養尚無原告所
      指違反建築法、管理辦法及起重升降機具安全規則等保護
      他人法律之情形至明。
（六）從而，原告主張被告元太公司應依消保法第7 條第1 項、
      第3 項前段負無過失之損害賠償責任，而被告乙○○為被
      告元太公司負責人，違反建築法、管理辦法及起重升降機
      具安全規則等保護他人之法律，應依民法第184 條第2 項
      規定負擔損害賠償責任，又被告寅○○、丑○○皆為被告
      元太公司受僱員工，其等執行系爭電梯保養工作顯有重大
      過失，且違反起重升降機具安全規則，自應依民法第184
      條第1 項、同法第184 條第2 項負侵權行為損害賠償責任
      等語，亦屬無據，尚難准許。
七、原告就被告台北縣政府請求部分：
（一）原告主張原告丁○○因系爭電梯墜落身受重傷，依國家賠
      償法第4 條第1 項、第2 條第2 項前段規定，委託機關台
      北縣政府應負損害賠償責任等語。
（二）按國家賠償法第2 條第2 項前段所定：公務員於執行職務
      、行使公權力時，因故意或過失不法侵害人民自由或權利
      者，國家應負損害賠償責任，應具備：1.行為人須為公務
      員；2.須為執行職務行使公權力之行為；3.須係不法之行
      為；4.須行為人有故意過失；5.須侵害人民之自由或權利
      ；6.須不法行為與損害之發生有相當因果關係之要件，始
      足相當（最高法院90年度台上字第371 號判決、81年度台
      上字第274 號判決要旨參照）。又「民事訴訟如係由原告
      主張權利者，應先由原告負舉證之責，若原告先不能舉證
      ，以證實自己主張之事實為真實，則被告就其抗辯事實即
      令不能舉證，或其所舉證據尚有疵累，亦應駁回原告之請
      求」（最高法院17年度上字第917 號判例要旨參照）。是
      國家賠償責任以以故意或過失不法侵害他人之權利為成立
      要件，故主張對造應負侵權行為責任者，應就對造之有不
      法行為、故意或過失、侵害人民之權利、不法行為與損害
      之發生有相當因果關係，負舉證責任。
（三）次按「公務員於執行職務行使公權力時，因故意或過失不
      法侵害人民自由或權利者，除其他法律有特別規定外，祇
      能依據國家賠償法之規定向國家請求賠償，要不能依民法
      第184 條侵權行為之規定向國家請求賠償」（最高法院85
      年度台上字第1556號判決要旨參照），其係因民法第184
      條係就一般侵權行為而為規定，其行為人應為自然人，法
      人或關係人應負責時，尚須賴其他法文之規定，不能僅憑
      此條規定命公法人負賠償責任。是原告主張被告應依民法
      第184 條、第185 條之規定，連帶負侵權行為之責任等語
      ，即屬無據。
（四）又依國家賠償法第8 條第1 項規定：「賠償請求權，自請
      求權人知有損害時起，因二年間不行使而消滅；自損害發
      生時起，逾五年者亦同」，本條項之規定將人民對國家之
      損害賠償請求權消滅時效期間，作短期與長期之區別，短
      期者為二年，長期者為五年，此項規定與民法第197 條第
      1 項侵權行為損害賠償請求權之消滅時效期間規定，甚為
      類似，應可推知本條項規定係參考民法第197 條第1 項而
      制定者，故最高法院針對民法第197 條第1 項所為之判例
      、判決意旨，除本質相異者外，原則上於本條項之適用應
      有參考之餘地。次按國家賠償請求權時效之起算，應以請
      求權人對損害之事實及國家賠償責任之原因事實均明確知
      悉時為準據（國家賠償法施行細則第3 條之1 規定參照）
      。而所謂損害事實，係指權利受有損害之事實而言；至國
      家賠償責任之原因事實，則應係指有涉及國家賠償責任發
      生之原因事實即可。又參酌最高法院於民法第197 條第1
      項所做之72年台上字第738 號判例意旨所述：「關於侵權
      行為損害賠償請求權之消滅時效，應以請求權人實際知悉
      損害及賠償義務人時起算，非以知悉賠償義務人因侵權行
      為所構成之犯罪行為經檢察官起訴，或法院判決有罪為準
      」等語，可知，本條項2 年消滅時效期間之起算點即「知
      有損害」，以請求權人知自己受有損害，且知其受損害係
      由於公務員執行職務行使公權力之故意或過失不法行為所
      致者，即可該當。而查，本件事故發生之時間為93年3 月
      23日，原告對被告台北縣政府之國家賠償請求權消滅時效
      應自此時起算，然原告迄至95年9 月18日始具狀追加台北
      縣政府為被告請求國家賠償（見原告訴之追加聲請狀其上
      本院之收狀戳），已逾二年，依國家賠償法第8 條第1 項
      規定，原告之國家賠償請求權因逾2 年間未行使而消滅。
（五）因而，原告主張被告台北縣政府應依民法第184 條、第18
      5 條之規定，連帶負侵權行為之責任，已屬無據，且原告
      之國家賠償請求權已因罹於2 年時效期間不行使而消滅，
      其主張被告台北縣政府應負國家賠償損害賠償責任，尚屬
      無據。
八、從而，原告對於被告台北縣林口鄉農會（依民法第191 條規
    定）、被告辰○○與戊○○（依民法第184 條第2 項規定）
    、被告元太公司（依消保法第7 條規定）、被告乙○○（依
    民法第184 條第2 項規定）、被告寅○○與丑○○（依民法
    第184 條第1 項規定）、被告台北縣政府（依國家賠償法第
    2 條第2 項前段、民法第184 條第1 項規定）請求賠償損害
    ，並主張各被告間依據民法第185 條規定負連帶損害賠償責
    任，另被告辰○○、戊○○及被告林口鄉農會應依民法第18
    8 條第1 項，與被告辰○○、戊○○負連帶損害賠償責任，
    被告元太公司依公司法第23條第2 項，與被告乙○○負連帶
    損害賠償責任等語，而請求：1.被告台北縣林口鄉農會、辰
    ○○、戊○○、元太機電有限公司、乙○○、寅○○、丑○○及台北縣政府應連帶給付原告丁○○11,300,983元，及自
    起訴狀繕本送達之翌日起至清償日止，按年息5%計算之利息
    ；2.如以上任一被告已履行給付者，於其給付之範圍內，其
    餘被告免為給付之義務；3.被告台北縣林口鄉農會、辰○○
    、戊○○、元太機電有限公司、乙○○、寅○○、丑○○及
    台北縣政府應連帶給付原告庚○○、癸○、壬○、辛○2,50
    0,000 元，及自起訴狀繕本送達之翌日起至清償日止，按年
    息5%計算之利息；4.如以上任一被告已履行給付者，於其給
    付之範圍內，其餘被告免為給付之義務，揆諸前開各該說明
    ，均無理由，應予駁回。
九、本件為判決之基礎已臻明確，兩造其餘之陳述及所提其他證
    據，經本院斟酌後，認為均於判決之結果無影響，亦與本案
    之爭點無涉，自無庸逐一論述，併此敘明。
十、結論：原告之訴為無理由，並依民事訴訟法第78條、第85條
    第2項，判決如主文。
中　　華　　民　　國　　96　　年　　11　　月　　9 　　日
                  民事第三庭    法　官　邱靜琪
以上正本係照原本作成
如對本判決上訴，須於判決送達後20日內向本院提出上訴狀
中　　華　　民　　國　　96　　年　　11　　月　　9 　　日
                                書記官　白俊傑
